【裁判字號】    99,交聲,343
【裁判日期】    990722
【裁判案由】    違反道路交通管理處罰條例聲明異議
【裁判全文】
臺灣新竹地方法院交通事件裁定         99年度交聲字第343號
原處分機關  交通部公路總局新竹區監理所
異  議  人
即受處分人  甲○○
上列異議人因違反道路交通管理處罰條例案件，對於交通部公路
總局新竹區監理所民國99年5月17日所為之竹監自字第裁50-E000
00000號裁決處分，聲明異議，本院裁定如下：
    主  文
原處分撤銷。
甲○○汽車駕駛人，駕駛汽車經測試檢定酒精濃度超過規定標準
，應吊扣其小型車普通駕駛執照拾貳個月及接受道路交通安全講
習。
    理  由
一、按道路交通案件處理辦法第20條前段規定，交通法庭認為聲
    明異議有理由或聲明異議雖無理由而原處分不當或違法者，
    應以裁定將原處分經聲明異議部分撤銷，並自為裁定。次按
    ，汽車駕駛人，駕駛汽車經測試檢定有酒精濃度超過規定標
    準者，處新臺幣（下同）15,000元以上60,000元以下罰鍰，
    並當場移置保管該汽車及吊扣其駕駛執照1 年，並應接受道
    路交通安全講習，道路交通管理處罰條例第24條第1項第2款
    、第35條第1項第1款分別定有明文。
二、原處分意旨略以：異議人甲○○於民國99年 3月27日21時24
    分許駕駛車牌號碼 0983-VY號自用小客車，在新竹縣湖口鄉
    工業區○○○○路口處，因酒後駕車，酒精濃度測試值達每
    公升0.99毫克，為原舉發單位即新竹縣政府警察局竹北分局
    新工派出所警員填掣竹縣警交字第E00000000F號舉發違反道
    路交通管理事件通知單予以舉發，嗣原處分機關依道路交通
    管理處罰條例第35條第1項第1款、第24條第1項第2款（原處
    分漏載）等規定，於99年5月17日以竹監自字第裁50-E00000
    000號違反道路交通管理事件裁決書裁處異議人罰鍰49,500
    元，吊扣駕駛執照12個月，並施以道安講習。
三、聲明異議意旨略以：異議人於舉發時、地因酒後駕車遭警舉
    發，經原處分機關裁處吊扣其大貨車駕駛執照12個月，惟異
    議人於違規當時係駕駛自用小客車，且以駕駛大貨車為業，
    若大貨車駕照遭吊扣將影響生計，為此請求僅針對小型車駕
    照進行吊扣等語。
四、本件異議人甲○○雖僅就原處分裁處吊扣駕駛執照12個月部
    分聲明異議，然因酒後駕車僅有一交通違規行為，且有關其
    處罰效果之罰鍰、吊扣駕駛執照與施以道路交通安全講習等
    與該交通違規行為是否存在，均無從分離，本院自應就原處
    分全部加以審理（臺灣高等法院暨所屬法院98年法律座談會
    決議第23號意旨參照），合先敘明。
五、經查：
(一)、按94年2月5日公布，於95年2月5日施行之行政罰法第26條規
    定：「一行為同時觸犯刑事法律及違反行政法上義務規定者
    ，依刑事法律處罰之。但其行為應處以其他種類行政罰或得
    沒入之物而未經法院宣告沒收者，亦得裁處之。前項行為如
    經不起訴處分或為無罪、免訴、不受理、不付審理之裁判確
    定者，得依違反行政法上義務規定裁處之」。又其他種類行
    政罰，係指違反行政法上之義務應受「裁罰性」之「不利處
    分」，依行政罰法第 2條規定，包括限制或禁止行為之吊扣
    證照處分及警告性之講習處分在內。究其立法目的，一行為
    同時觸犯刑事法律及違反行政法上義務規定時，由於刑罰與
    行政罰同屬對不法行為之制裁，而刑罰之懲罰作用較強，故
    依刑事法律處罰，即足資警惕時，實無一事二罰再處行政罰
    之必要；且刑事法律處罰，由法院依法定程序為之，較符合
    正當法律秩序，應予優先適用，但罰鍰以外之沒入或其他種
    類行政罰，因兼具維護公共秩序之作用，為達行政目的，行
    政機關仍得併予裁處。
(二)、經查，本件異議人甲○○於99年 3月27日21時24分許，在新
    竹縣湖口鄉工業區○○○○路口處，因酒後駕駛車牌號碼09
    83-VY 號自用小客車為警查獲，經測得其吐氣所含酒精成分
    為每公升0.99毫克，有「汽車駕駛人酒精濃度超過規定標準
    」之違規行為之事實，為異議人所不否認，此有異議人之聲
    明異議狀 1份在卷可參，並有新竹縣政府警察局舉發違反道
    路交通管理事件通知單影本 1紙足佐，是異議人上開交通違
    規事實，應可認定。又異議人同一酒後駕車之行為，因同時
    涉犯刑法第185條之3公共危險罪，業經臺灣新竹地方法院檢
    察署檢察官於99年4月6日以99年度速偵字第 592號聲請簡易
    判決處刑，並經本院於99年5月11日以99年度竹北交簡字第2
    66號判決判處罰金60,000元，且於99年7月1日確定等情，復
    有臺灣新竹地方法院檢察署99年度速偵字第 592號聲請簡易
    判決處刑書、本院99年度竹北交簡字第 266號刑事簡易判決
    書、臺灣高等法院被告前案紀錄表各 1份在卷可稽。且經本
    院依職權調取上開卷宗核閱無訛。依行政罰法第26條第 1項
    前段規定所示之「一事不二罰原則」，即不應就同一行為再
    予行政罰鍰之裁罰，是原處分機關對異議人裁處罰鍰49,500
    元部分，顯與行政罰法第26條第 1項前段之規定意旨有違，
    此一部分之裁罰，顯有未當，無可維持。
(三)、又按，道路交通安全規則第61條第1項第3款規定：汽車駕駛
    人取得高一級車類之駕駛資格者，應換發駕駛執照，並准其
    駕駛較低級車類之車輛，而已領有大貨車駕駛執照者，得駕
    駛小型車、輕型機器腳踏車。故汽車駕駛人持有大貨車普通
    駕駛執照，即可駕駛上述多種「較低級車類」之車輛，本件
    異議人考領有大貨車普通駕駛執照，有新竹區監理所汽車駕
    駛人螢幕列印資料 1紙附卷可憑，則該駕駛執照實包含多種
    較低級種類車輛之駕駛資格，屬「多合一」之駕駛執照。另
    按，94年12月14日修正前之道路交通管理處罰條例第68條固
    明定：「汽車駕駛人，因違反本條例及道路交通安全規則之
    規定，受吊扣或吊銷駕駛執照處分時，吊扣或吊銷其持有各
    級車類之駕駛執照」，惟該條文業經修正為：「汽車駕駛人
    ，因違反本條例及道路交通安全規則之規定，受吊銷駕駛執
    照處分時，吊銷其持有各級車類之駕駛執照」。此一條文修
    正理由略以：「原條文將違法或違規駕駛人所持有各級車類
    之駕駛執照一併吊扣或吊銷，失之過酷，影響人民工作及生
    活甚鉅，爰修正之」，此新修正條文，業於94年12月14日修
    正公布並於95年3月1日起施行。該最後通過之修正條文係將
    道路交通管理處罰條例第68條原有條文中之「吊扣或」三字
    刪除，則參照上開立法理由及立法經過，依修正後之條文，
    上開規定受「吊銷駕照」處分者，仍維持吊銷駕駛人持有各
    級車類之駕駛執照，至於受「吊扣駕照」處分者，則僅「吊
    扣」其違法或違規當時所駕駛車輛之駕駛執照，不再吊扣其
    持有各級車類之駕駛執照，合先敘明。
(四)、再本件異議人於99年 3月27日違規時，上開新修正之道路交
    通管理處罰條例第68條業已生效施行，自應適用修正後之規
    定，僅吊扣其違法或違規當時所駕駛車輛之駕駛執照，不再
    吊扣其持有與駕駛違規車輛無關之其他各級車類之駕駛執照
    。是以，本件異議人違規時既係駕駛自用小客車，其依法所
    受之處分應為限制其駕駛自用小客車之權利，而應吊扣其自
    用小客車駕駛執照，始符修正後該條例第68條規定之意旨。
    再者，行政行為，採取之方法所造成之損害不得與欲達成目
    的之利益顯失均衡，行政程序法第7條第3款定有明文及行政
    罰法第18條規定意旨可資參照，而異議人無自用小客車之駕
    駛執照可供吊扣時，吊扣其大貨車普通駕駛執照以代之，雖
    可達成限制駕駛人繼續駕駛該級車類行駛之目的，惟亦同時
    造成限制駕駛人繼續駕駛普通大貨車或其他較低級等車類行
    駛之結果，所造成之損害（異議人喪失繼續駕駛普通大貨車
    之權利）已與欲達成目的之利益顯失均衡，是否妥適，亦值
    斟酌。況依前開所述修正後即本件行為時之新法，已將「吊
    扣」各級車類之連坐規定刪除，參諸前揭說明，裁決機關自
    不能逕行處分吊扣異議人所屬其他車種之大貨車普通駕駛執
    照，則原處分機關以異議人無自用小客車駕駛執照可供吊扣
    ，而逕行吊扣其大貨車普通駕駛執照，顯已逾越修正後道路
    交通管理處罰條例第68條之規範意涵及範圍。
六、綜上所述，原處分機關依道路交通管理處罰條例第 35條第1
    項第 1款規定裁處異議人罰鍰49,500元部分，顯與行政罰法
    第26條第 1項前段之規定意旨有違；又原處分機關就裁處吊
    扣異議人駕駛執照12個月之裁罰部分，未考量現行道路交通
    管理處罰條例第68條修正規定與內涵，不得吊扣異議人現尚
    有效之其他各級駕駛執照，仍裁處吊扣異議人「駕駛執照」
    ，即有違誤，自應由本院撤銷原處分關於裁處異議人罰鍰49
    ,500元及吊扣駕駛執照12個月部分，並就撤銷吊扣駕駛執照
    12個月部分改諭知吊扣小型車普通駕駛執照12個月之處罰。
    至於本案情形，其執行層面，究應由監理機關於異議人之「
    大貨車普通駕駛執照」上註記自何時起執行該吊扣「小客車
    駕駛」1年之權利，或由監理機關再研究重新製發1張駕駛執
    照，其內表示已經考領之各級駕駛執照，於酒後駕駛之違規
    時，處分內容可顯示吊扣之駕駛執照種類，以達規範駕駛人
    1 年內不得駕駛小客車之目的，均屬監理機關執行吊扣駕駛
    執照之技術問題，而行政機關本應時時因應法令之變更，精
    進其行政執行成效，斷不得因技術層面之執行困難，置立法
    修正通過之條文不予遵守適用，甚或逾越比例原則，此技術
    層面之問題，要難據為原處分並無不當之理由，附此敘明。
    另因本件酒後駕車為一個交通違規行為，罰鍰、吊扣駕駛執
    照及施以道路交通安全講習部分無從區分，從而，應認異議
    人提起本件異議為有理由，本院自應將原處分撤銷，自為裁
    處如主文第2項所示，以期適法。
七、應依道路交通案件處理辦法第20條前段，裁定如主文。
中    華    民    國    99    年    7     月    22    日
                  交通法庭法  官        楊數盈
以上正本證明與原本無異。
如不服本裁定，應於裁定送達後5 日內向本院提出抗告狀。
中    華    民    國    99    年    7     月    22    日
                          書記官        陳麗麗

司法院資訊處製作；財團法人民間司法改革基金會備份。
